臺灣高等法院民事判決　　　　　　　　　　94年度再字第29號
再 審 原告　時代國際股份有限公司
法定代理人　陳莘昀
訴訟代理人　林雯澤律師
　　　　　　鍾元珧律師
再 審 被告　甲○○
訴訟代理人　朱正剛律師
上列當事人間返還價金事件，再審原告對於中華民國93年8月4日
本院91年度上更(一)字第311號確定判決提起再審，本院於94年7月
13日言詞辯論終結，判決如下：
    主      文
再審之訴駁回。
再審訴訟費用由再審原告負擔。
    事實及理由
一、再審原告起訴主張：再審被告與主債務人北京市朝陽區黑庄
    戶鄉人民政府（下稱黑庄人民政府）、北京市東敞垂釣花園
    （下稱垂釣花園）間，於1997年12月21日經北京市第二中級
    人民法院（1997）二中民初字第2186號民事判決黑庄人民政
    府、垂釣花園應連帶負擔返還再審被告購屋款人民幣（下同
    ）93萬2700元及其利息，與案件受理費1萬9337元，再審被
    告乃於1998年4月1日委託律師張磊、王曉黎向北京市第二中
    級人民法院（下稱北京中級法院）申請強制執行，經北京中
    級法院（1998）二中執字第212號裁定凍結、劃撥黑庄人民
    政府、垂釣花園之銀行存款，嗣同年8月31日垂釣花園先行
    繳交30萬元，再審被告並於同年9月19日委託律師與黑庄人
    民政府協商和解，雙方達成黑庄人民政府、垂釣花園應再給
    付本金餘額632,700元，後垂釣花園、北京怡景城經貿公司
    分別於同年9月24日、29日依協議繳交30萬元、35萬2037元
    ，共計65萬2037元（即本金餘額63萬2700元及案件受理費1
    萬9337元之和），該執行案件已全部執行完畢結案報告，以
    上事實有再審被告與黑庄人民政府、垂釣花園間北京中級法
    院1998二中執字第212號強制執行程序卷證資料可憑，足證
    黑庄人民政府、垂釣花園已完全清償對再審被告之債務，而
    上開證據係原確定判決事實審言詞辯論終結前即已存在之證
    物，惟再審原告於民國94年3月31日始發見，且該證物如經
    斟酌，再審原告即毋庸負擔連帶保證責任，顯可受勝訴判決
    ，爰依民事訴訟法第496條第1項第13款規定，並於同法第
    500條規定之不變期間內，提起本件再審之訴，求為將本院
    91年度上更(一)字第311號原確定判決廢棄，並駁回再審被告
    在前程序第一審之訴及其假執行之聲請。
二、再審被告則以：再審原告於原確定判決前之歷次審級，均主
    張再審被告業已於大陸之強制執行中受償，暫不論再審原告
    所提出之大陸公證書內容是否為真，再審原告於原訴訟程序
    中有能力提出該公證書而故意不提出，並因此而遭受敗訴判
    決，其本應承擔故意不提出事證之不利益，即不得以同一事
    由提起再審之訴，此觀最高法院89年台上字第343號判決要
    旨即明。況再審原告提出之公證書，未經行政院指定之財團
    法人海峽交流基金會依「兩岸公證書使用查證協議」所定程
    序完成驗證，再審被告否認其真正，該公證書並無證據能力
    ；再審原告提出之3張人民法院當事人繳款收據，亦非真正
    ；另所謂結案報告依再審原告主張為法院內部檔案資料，斷
    無可能將原本取出交由第三人至公證處公證，再審原告之主
    張顯非事實等語，資為抗辯。並求為判決駁回再審之訴。
三、按民事訴訟法第496條固規定，於特定之條件下，得以再審
    之訴對於確定終局判決聲明不服，惟該條但書規定，當事人
    已依上訴主張其事由或知其事由而不為主張者，則不得據以
    提出再審之訴。蓋以當事人已依上訴主張其事由，則其事由
    已受上級法院審判，為訴訟經濟計，乃不許當事人復以再審
    之方法更為主張（最高法院89年台上第343號判決意旨參照）
    。再審原告於本件再審前之訴訟程序中，於台灣台北地方法
    院判決其敗訴後上訴本院時，早於87年11月30日上訴理由中
    即提出抗辯再審被告業已於大陸之強制執行程序中(北京市第
    二中級人民法院1998二中執字第212號)受償，並提出繳款收
    據影本三份為證（見本院87年度上字第1598號卷第49頁上訴
    理由狀所載及第52至54頁收據），並經大陸海峽兩岸關係協
    會函覆本院稱「該案已於1998年12月20日執行完畢，執行金
    額人民幣95萬2037元，甲○○已委任其律師代理了相關事宜
    」等語，本院乃將原判決命再審原告給付除利息部分外廢棄
    ，駁回該部分在原審之訴及假執行之聲請，惟再審被告上訴
    最高法院，該院以：上訴人主張其未取得大陸法院執行款，
    原審（即本院）函請主管機關財團法人海峽交流基金會再協
    助囑請大陸海峽關係協會（按應為大陸北京市第二中級人民
    法院）查明，迄未見覆，而被上訴人提出之三紙收據影本，
    其中一張之案號係328號，與所稱之二中執字第212號顯有不
    同，顯非同一案件之繳款收據，上訴人是否完全受償尚待大
    陸海峽兩岸關係協會函覆，而將本院判決廢棄發回。發回後
    本院復函催財團法人海峽交流基金會速催大陸北京市第二中
    級人民法院函覆，惟仍未見函覆，再審原告乃一再抗辯稱再
    審被告主張未收到執行款，應由再審被告負舉證責任（見本
    院前審91年度上更(一)字第311號卷第94頁上訴理由狀所載）
    ，經本院判決認為：上訴人 (即再審原告)抗辯主債務人已
    履行返還價金債務，屬有利於上訴人之事實，且別無法律規
    定，上訴人就此事實無庸負舉證之責。．．。經查，系爭債
    權是否獲得清償，端視北京市第二中級人民法院之強制執行
    結果，而被上訴人 (即再審被告)與黑莊人民政府雖為該強
    制執行事件之當事人，但依中華人民共和國法律，渠等能否
    隨時閱覽、影印相關卷證，未據上訴人陳明，自難遽謂被上
    訴人取得該卷證資料，毫無困難。況被上訴人縱得閱覽、影
    印相關卷證，上訴人亦非不得透過黑莊人民政府循此途逕取
    得足以支持上開抗辯事實之證據，是難謂全然不可期待上訴
    人舉證」等語，而判決駁回上訴。經再審原告上訴最高法院
    ，該院認為：上訴人抗辯主債務已清償，其保證責任隨之消
    滅，應就此有利於己之事實負舉證責任，所為舉證責任分配
    無顯失公平之情形，而駁回上訴，判決確定。
四、綜上所述，再審原告於本件前審已依上訴程序主張再審被告
    於大陸北京市第二中級人民法院之強制執行中受償之事由，
    惟因未舉證以實其說，致遭敗訴判決，依民事訴訟法第496
    條但書規定，自不得再以同一事由提起再審之訴。且其提出
    之繳款收據三份即為前訴訟程序中提出並已經審酌者，並非
    所謂之新證據，另94年3月31日之公證書及94年6月27日財團
    法人海峽交流基金會之證明書，其作成及取得均在前審判決
    確定之後，亦與民事訴訟法第496條第13款規定所謂發現未
    經斟酌之證據，須該證據於判決確定前已存在者不合，故本
    件再審難認有理由，應予駁回。
五、結論：本件再審之訴為無理由，爰依法判決如主文。
中　　華　　民　　國　　 94  　年　　7　　月　　27　　日
                  民事第十三庭審判長法  官  張宗權
                                    法  官  陳永昌
                                    法  官  陳忠行
正本係照原本作成。
如不服本判決，應於收受送達後20日內向本院提出上訴書狀，其
未表明上訴理由者，應於提出上訴後20日內向本院補提理由書狀
（均須按他造當事人之人數附繕本）上訴時應提出委任律師或具
有律師資格之人之委任狀；委任有律師資格者，另應附具律師資
格證書及釋明委任人與受任人有民事訴訟法第466條之一第一項
但書或第二項（詳附註）所定關係之釋明文書影本。
中　　華　　民　　國　　94　  年　　 7　　月　　28　　日
　　　　　　　　　　　　　　　　　　書記官  明祖星
附註：
民事訴訟法第四百六十六條之一（第一項、第二項）：
對於第二審判決上訴，上訴人應委任律師為訴訟代理人。但上訴
人或其他法定代理人具有律師資格者，不在此限。
上訴人之配偶、三親等內之血親、二親等內之姻親，或上訴人為
法人、中央或地方機關時，其所屬專任人員具有律師資格並經法
院認為適當者，亦得為第三審訴訟代理人。
